【裁判字號】    99,交聲,180
【裁判日期】    990226
【裁判案由】    聲明異議
【裁判全文】
臺灣高雄地方法院交通事件裁定         99年度交聲字第180號
原處分機關  交通部公路總局高雄區監理所
異  議  人
即受處分人  甲○○
上列異議人即受處分人因違反道路交通管理處罰條例案件，對於
交通部公路總局高雄區監理所民國99年1 月11日所為之處分（原
處分案號：高監營裁字第裁80-N00000000號），聲明異議，本院
裁定如下：
    主  文
原處分撤銷。
甲○○汽車駕駛人，駕駛汽車經測試檢定酒精濃度超過規定標準
，處吊扣輕型機器腳踏車駕駛執照拾貳個月、罰鍰新臺幣壹萬伍
仟元，並應接受道路交通安全講習。
    理  由
一、異議意旨略以：異議人即受處分人甲○○於民國98年11月14
    日凌晨零時27分許，騎乘車牌號碼QD8-810 號輕型機器腳踏
    車（下稱輕型機車）行經高雄縣路竹鄉○○路539 號前，因
    遭後方車追撞而發生車禍事故，經到場處理員警進行酒測，
    測得呼氣中酒精濃度達每公升0.28毫克，警方人員遂以異議
    人酒後駕車因而肇事致人受傷為由，當場舉發異議人有道路
    交通管理處罰條例第35條第1 項第1 款規定之違規行為，嗣
    於99年1 月11日由交通部公路總局高雄區監理所裁決，裁處
    吊扣異議人小型車普通駕駛執照24個月、罰鍰新臺幣（下同
    ）1 萬5000元及接受道路交通安全講習。而因上開吊扣駕駛
    執照之處分，將使異議人無法駕車工作，是不服原處分機關
    關於吊扣駕駛執照之裁決，爰依法聲明異議等語。
二、按汽車駕駛人，駕駛汽車經測試檢定有酒精濃度超過規定標
    準之情形者，處1 萬5000元以上6 萬元以下罰鍰，並當場移
    置保管其車輛及吊扣其駕駛執照1 年，及應接受道路交通安
    全講習，若因而肇事致人受傷者，則吊扣其駕駛執照2 年，
    道路交通管理處罰條例第24條第1 項第2 款、第35條第1項
    第1 款分別定有明文。而所謂酒精濃度超過規定之標準者，
    依道路交通安全規則第114 條第2 款之規定，係指汽車駕駛
    人飲用酒類或其他類似物後其吐氣所含酒精濃度超過每公升
    0.25毫克或血液中酒精濃度超過0.05% 以上者。次按，汽車
    駕駛人，因違反本條例及道路交通安全規則之規定，受「吊
    銷」駕駛執照處分時，「吊銷」其持有各級車類之駕駛執照
    ，道路交通管理處罰條例第68條定有明文。此規定係於94年
    12月14日修正公布，並於95年3 月1 日施行，而修正前之道
    路交通管理處罰條例第68條則係規定「汽車駕駛人，因違反
    本條例及道路交通安全規則之規定，受『吊扣』或『吊銷』
    駕駛執照處分時，『吊扣』或『吊銷』其持有各級車類之駕
    駛執照」，觀其修法意旨，係以「原條文將違規駕駛人所持
    有之各級車類駕駛執照一併吊扣或吊銷，失之過酷，影響人
    民工作及生活甚鉅」為由，而刪除「吊扣」駕駛人駕駛執照
    時，應「吊扣」駕駛人持有各級車類駕駛執照之規定，是依
    現行道路交通管理處罰條例，已無得吊扣駕駛人所持有他級
    駕駛執照之依據存在。從而，於為吊扣駕駛人駕駛執照之處
    分時，自僅得吊扣駕駛人違規時所駕駛該級車類之駕駛執照
    ，以限制其繼續駕駛該級車類行駛道路之權利，若駕駛人並
    無該級車類之駕駛執照，即無從執行吊扣駕駛執照之處分，
    而僅係應否依道路交通管理處罰條例第22條第1 項規定處罰
    駕駛人之問題。
三、經查，異議人於98年11月14日凌晨零時27分許，駕駛車牌號
    碼QD8-810 號輕型機車，行經高雄縣路竹鄉○○路539 號前
    ，因遭案外人葉忠和騎乘車牌號碼258-DYZ 重型機車自後方
    車追撞而發生車禍事故，案外人葉忠和並因該車禍事故，受
    有左腳踝擦傷之傷害，嗣經到場處理之高雄縣政府警察局湖
    內分局員警對異議人進行酒測，測得異議人呼氣中酒精濃度
    達每公升0.28毫克，遂以異議人涉犯公共危險罪嫌，報請臺
    灣高雄地方法院檢察署檢察官偵辦（案號：98年度偵字第37
    260 號），並開立舉發違反道路交通管理事件通知單予以舉
    發，而由原處分機關就異議人上開交通違規行為，裁處吊扣
    異議人小型車普通駕駛執照24個月、罰鍰1 萬5000元及施以
    道路交通安全講習等事實，有本件舉發違反道路交通管理事
    件通知單、違反道路交通管理事件裁決書附卷可稽，並經本
    院調取臺灣高雄地方法院檢察署98年度偵字第37260 號乙案
    卷宗核閱屬實，堪以認定。又依本件原處分機關之移送書所
    示，因異議人於本件交通違規時，所得以駕駛上開輕型機車
    之資格憑證，乃其小型車普通駕駛執照，因此，原處分機關
    依據道路交通管理處罰條例第35條第1 項第1 款為吊扣異議
    人駕駛執照24個月之處分時，係吊扣異議人之小型車普通駕
    駛執照（見本件移送書意見欄第2 項）。
四、依道路交通安全規則第61條第1 項第4 款規定，汽車駕駛人
    取得高一級車類之駕駛資格者，應換發駕駛執照，並准其駕
    駛較低級車類之車輛，已領有小型車駕駛執照者，得駕駛輕
    型機車。本件異議人駕駛輕型機車違反道路交通管理處罰條
    例第35條第1 項第1 款之規定，本應吊扣其輕型機車駕駛執
    照，惟因異議人考領有較高級之小型車普通駕駛執照，形式
    上無較低級車類之輕型機車駕駛執照可供吊扣，致原處分機
    關認上開吊扣異議人駕駛執照之處罰，需就異議人之小型車
    普通駕駛執照為之。然行政行為採取方法所造成之損害，不
    得與所欲達成目的之利益顯失均衡，此為行政程序法第7條
    第3 款所明揭行政處分所應遵循之比例原則，則在受處分人
    形式上並無輕型機車駕駛執照可供吊扣之情形下，吊扣其小
    型車普通駕駛執照，雖可達成禁止受處分人繼續酒後駕駛之
    目的，然亦同時造成剝奪受處分人駕駛他類車輛之結果，其
    所造成之損害與所欲達成目的之利益，顯然失衡，且與前揭
    道路交通管理處罰條例第68條之修正意旨不符，有違法律保
    留原則。
五、另按，道路交通管理處罰條例第35條第1 項第1 款所稱「駕
    駛汽車經測試檢定有酒精濃度超過規定標準之情形，因而肇
    事致人受傷」者，以行為人飲酒後駕車之行為，與他人受傷
    之結果間，2 者存有因果關係為必要，若車禍事故之發生，
    與行為人飲酒後駕車之行為無涉，則行為人違反道路交通管
    理處罰條例第35條第1 項第1 款規定之交通違規行為，僅得
    依一般情形為吊扣駕駛執照1 年之處分，無從為吊扣駕駛執
    照2 年之處罰。經本院調取臺灣高雄地方法院檢察署98年度
    偵字第37260 號乙案卷證核閱結果，異議人於警詢、偵訊中
    ，固不否認有飲酒後駕車之行為，惟辯稱本件車禍事故與其
    飲酒後駕車無關，而參酌案外人葉忠和於警詢中自陳：本件
    車禍事故發生時，伊因為剛下班，精神不濟，沒有注意到前
    方車輛，才會自後方追撞前方車等語，足認本件車禍事故之
    發生及案外人葉忠和於車禍中受有傷害，係因案外人葉忠和
    騎乘機車未注意車前狀況所致，要與異議人飲酒後駕車行為
    無涉，異議人上開交通違規行為，僅有「駕駛汽車經測試檢
    定有酒精濃度超過規定標準」之情形，並無「因而肇事致人
    受傷」之結果，原處分機關裁處吊扣異議人駕駛執照24個月
    ，亦有未合。
六、綜上所述，原處分以異議人「駕駛汽車經測試檢定有酒精濃
    度超過規定標準之情形，因而肇事致人受傷」，因而吊扣異
    議人小型車普通駕駛執照24個月，其認定事實要有違誤，且
    所為處分已逾越道路交通管理處罰條例之規範範圍，而屬違
    法處分，是異議人提出本件聲明異議，為有理由，自應由本
    院將原處分撤銷。又異議人上開違規駕駛行為，依法應予限
    制其駕駛輕型機車之權利，尚不能因受處分人形式上僅持有
    小型車普通駕駛執照，即違背法律規定諭知免罰，是本院就
    異議人上開交通違規行為，自為裁定如主文第2 項所示。至
    於道路交通主管機關對於汽車駕駛執照之管理，因採取一照
    原則，而未發給異議人輕型機車駕駛執照，惟主管機關仍可
    利用電腦資料處理或在異議人之小型車普通駕駛執照上註記
    或其他方式，吊扣異議人之輕型機車駕駛執照，是執行層面
    應可妥適克服，附此敘明。
七、依道路交通案件處理辦法第20條，道路交通管理處罰條例第
    24條第1 項第2 款、第35條第1 項第1 款，裁定如主文。
中    華    民    國    99    年    2     月    26    日
                  交通法庭  法  官  陳君杰
以上正本證明與原本無異。
如不服本裁定，應於收受送達後5 日內向本院提出抗告狀。
中    華    民    國    99    年    2     月    26    日
                            書記官  紀龍年

司法院資訊處製作；財團法人民間司法改革基金會備份。
